臺灣桃園地方法院民事判決
111年度訴字第418號
原      告  黎中村  
            陳貴陽  

共      同
訴訟代理人  江肇欽  律師
            劉紀寬  律師
被      告  陳仲龍  
訴訟代理人  李後政  律師
上列當事人間請求返還土地等事件，於民國111年7月11日辯論終
結，本院判決如下：
    主      文
被告應將坐落桃園市○○區○○段○○○地號土地上之樟樹移除，並將
占有土地騰空返還原告及全體共有人。
被告應給付原告黎中村新臺幣壹仟貳佰捌拾捌元、原告陳貴陽新
臺幣壹仟伍佰肆拾陸元，及均自民國一一一年三月二十四日起至
清償日止，按週年利率百分之五計算之利息。
被告應給付原告黎中村新臺幣貳拾玖元、原告陳貴陽新臺幣參拾
伍元。
原告其餘之訴駁回。
訴訟費用由被告負擔十分之九，餘由原告負擔。
本判決得為假執行；但被告如以新臺幣參拾壹萬元為原告供擔保
後，得免為假執行。
原告其餘假執行之聲請駁回。
    事實及理由
壹、程序事項：
一、按訴狀送達後，原告不得將原訴變更或追加他訴，但擴張或
    減縮應受判決事項之聲明者，不在此限，民事訴訟法第255
    條第1項第3款定有明文。
二、查原告起訴時聲明原為：被告應將坐落桃園市○○區○○段000
    地號土地（下稱系爭土地）上之樟樹、鐵皮貨櫃、停車場棚
    架、波浪型鐵板、標示信成車行之藍色發財車、廢棄輪胎等
    地上物（實際占用位置及面積以實測為準）移除，並將上開
    土地騰空返還予原告及全體共有人；被告應給付原告黎中村
    、陳貴陽新臺幣（下同）2,543元、2,944元，及自起訴狀繕
    本送達翌日起至清償日止，按週年利率5％計算之利息，暨自
    起訴狀繕本送達翌日起至返還土地之日止，按月給付原告黎
    中村、陳貴陽45元、54元；願以現金或合作金庫銀行可轉讓
    定期存單供擔保請准宣告假執行（見本院卷第3頁至第4頁）
    ，嗣因被告於本件訴訟繫屬中已自行移除第一項聲明中除樟
    樹以外之地上物，原告遂於民國111年7月11日言詞辯論期日
    以言詞變更其聲明如下列聲明欄所示（見本院卷第135頁至
    第136頁），原告所為前開變更，核屬訴之聲明之減縮，揆
    諸前揭規定，應予准許。
貳、實體事項：
一、原告起訴主張：
㈠、原告黎中村、陳貴陽（下合稱原告，如單指其一，則逕稱其
    名）為系爭土地之共有人，權利範圍分別為400分之5、200
    分之3，被告未經原告及其他全體共有人同意，且無任何占
    有之正當權源，即於系爭土地上種植樟樹（下稱系爭樟樹）
    及堆置鐵皮貨櫃、停車場棚架、波浪型鐵板、標示信成車行
    之藍色發財車、廢棄輪胎等地上物（下合稱系爭地上物）。
    被告雖於訴訟繫屬中之111年5月2日自行移除系爭地上物，
    然被告種植系爭樟樹於系爭土地上之行為仍妨礙伊等所有權
    之行使，爰依民法第767條第1項前段、中段及第821條規定
    ，請求被告拆除系爭樟樹，並將占用之土地返還予原告及其
    他全體共有人。另依民法第184條第1項前段、第179條規定
    ，請求被告分別給付原告自本件起訴前5年期間及起訴後至1
    11年5月1日止占用系爭土地之相當於租金之不當得利等語。
㈡、並聲明：
　1.被告應將系爭土地上之系爭樟樹移除，並將上開土地騰空返
    還予原告及全體共有人。
　2.被告應給付原告黎中村、陳貴陽2,543元、2,944元，及自起
    訴狀繕本送達翌日起至清償日止，按週年利率5％計算之利息
    ，暨自起訴狀繕本送達翌日起至111年5月1日止，按月給付
    原告黎中村、陳貴陽45元、54元。
　3.願以現金或合作金庫銀行可轉讓定期存單供擔保請准宣告假
    執行。
二、被告則以：系爭樟樹雖為伊所種植，但依法應為原告所有，
    且伊業於111年5月2日自行移除系爭地上物，故原告提起本
    件訴訟應無理由等語，資為抗辯。並聲明：原告之訴駁回；
    如受不利判決，願供擔保請准宣告免為假執行。
三、本件原告主張系爭土地為其等與其他共有人所共有、系爭樟
    樹為被告所種植，而被告有事實上處分權之系爭地上物占用
    系爭土地，迄至111年5月2日始移除等事實，業據提出系爭
    土地登記第一、三類登記謄本、現場照片等件為證（見本院
    卷第11頁至第27頁、第51頁至第52頁），上情復為兩造所不
    爭執，堪信為真實。
四、原告主張被告種植之系爭樟樹及其有事實上處分權之系爭地
    上物無權占用系爭土地，並受有相當於租金之不當得利等情
    ，則為被告所否認，並以前詞置辯，是本院應審酌者厥為：
    ㈠原告得否依民法第767條第1項前段、中段及第821條規定，
    請求被告移除系爭樟樹並返還所占用之土地予原告及全體共
    有人？㈡原告得否依民法第184條第1項前段、第179條規定，
    請求被告給付相當於租金之不當得利？金額若干？茲分述如
    下：
㈠、關於原告請求被告移除系爭樟樹部分：
　1.按所有人對於無權占有或侵奪其所有物者，得請求返還之；
    對於妨害其所有權者，得請求除去之；各共有人對於第三人
    ，得就共有物之全部為本於所有權之請求。但回復共有物之
    請求，僅得為共有人全體之利益行之，民法第767 條第1 項
    前段、中段及第821條分別定有明文。
　2.經查，被告就其未經原告及系爭土地之其他共有人同意，即
    在系爭土地上種植系爭樟樹一節不為爭執，且有照片為憑（
    見本院卷第23頁、第61頁至第65頁），自堪信為真實。而系
    爭樟樹且因高度為8公尺、樹冠幅5公尺、胸徑95公分、樹圍
    300公分，而經桃園市政府農業局認定達特定樹木列管之標
    準，但非屬不能進行移植之樹木，若為移植，以系爭樟樹目
    前之樹況而言，尚不需先經修剪，僅須依其移植適期為斷根
    、根球挖掘、包裹保護處置後，即可進行吊搬運輸及定植之
    作業，此亦有原告所提出系爭樟樹之移植計畫書在卷可佐（
    見本院卷第105頁至第124頁），是系爭樟樹在未分離前雖應
    認定為系爭土地之一部分（民法第66條第2項規定可資參照
    ），但因其可與系爭土地分離而無困難，則依上開說明，系
    爭樟樹尚未因此與系爭土地附合，而成為系爭土地之重要成
    分，是被告辯以系爭樟樹已與系爭土地附合，原告無權請求
    其移除云云，即無所據。
　3.再以，系爭樟樹係被告未經原告及其他共有人同意即擅自於
    系爭土地上所種植，此本係出於被告之侵權行為所致，即所
    為「強迫得利」，已違背原告之意願，原告既無欲保有此利
    益，且此亦無增益其所有權之效能，即屬有害原告所有權之
    行使，是被告既未能舉證證明其就系爭土地有合法權源存在
    ，且可據以對抗土地所有權人，卻在土地上種植系爭樟樹，
    自屬無權占有系爭土地，原告依前開法條之規定，訴請被告
    將系爭樟樹移除，並將所占用之系爭土地騰空返還原告及全
    體共有人，自屬有據，應予准許。
㈡、關於原告請求被告給付相當於租金之不當得利部分：
  1.按無權占有他人土地者，侵害土地所有人自由使用、收益所
    有物之權能，屬不法侵害他人之所有權，致土地所有權人受
    有損害。而無權占有他人之土地，可能獲得相當於租金之利
    益，為社會之通常觀念。查兩造就系爭樟樹及被告有事實上
    處分權之系爭地上物合計占有系爭土地之面積為80平方公尺
    一節，均不予爭執（見本院卷第137頁），被告既無權占用
    系爭土地直至111年5月2日始自行移除系爭地上物，自受有
    相當於土地租金之不當得利，並致原告受有損害，是原告請
    求被告返還自起訴狀繕本送達翌日起算5年即106年3月24日
    起至111年3月23日、111年3月24日起至111年5月1日之不當
    得利，於法即屬有據。
  2.再按城市地方房屋之租金，以不超過土地及其建築物申報總
    價額年息10％為限，土地法第97條第1項定有明文。所謂土地
    及建築物之總價額，土地價額依法定地價，建築物價額，依
    該管縣市地政機關估定之價額，土地法施行法第25條亦有明
    定。而法定地價，係土地所有人依該法規定所申報之地價，
    此觀土地法第148條規定自明。又基地租金之數額，除以基
    地申報地價為基礎外，尚須斟酌基地之位置，工商業繁榮之
    程度，承租人利用基地之經濟價值及所受利益等項，並與鄰
    地租金相比較，以為決定，並非必達申報總地價年息10% 最
    高額。查系爭土地之使用分區為空白（見本院卷第51頁），
    目前屬桃園市龜山區長庚自辦市地重劃區重劃範圍內等情，
    是本院認原告主張以土地申報地價年息5％計算相當於租金之
    不當得利，尚屬適當，並據此計算原告所得請求之金額如附
    表所示，逾此部分之請求，即無理由。　　
五、綜上所述，原告依民法第767條第1項前段、中段及第821條
    規定，請求被告移除系爭樟樹，並將占有土地騰空返還原告
    及全體共有人；另依民法第179條規定，請求被告給付原告
    黎中村1,288元、原告陳貴陽1,546元及均自起訴狀繕本送達
    翌日（即111 年3 月24日，見本院卷第69 頁）起至清償日
    止，週年利率5％計算之利息，暨自111 年3 月24 日起至111
    年5月1日止之29元、35元，為有理由，應予准許。逾此部分
    之請求，則難認有據，應予駁回。　　
六、本件係所命給付之金額或價額未逾50萬元之判決，應依職權
    宣告假執行，惟被告陳明願供擔保請准宣告免為假執行之宣
    告，亦無不合，爰酌定相當擔保金額准許之。至原告就敗訴
    部分陳明願供擔保聲請宣告假執行，因訴之駁回而失所附麗
    ，應予駁回。
七、本件事證已臻明確，兩造其餘攻擊防禦方法，核於判決之結
    果無影響，爰不一一論列，附此敘明。
八、訴訟費用負擔之依據：民事訴訟法第79條。
中　　華　　民　　國　　111 　年　　7 　　月　　29　　日
                  民事第三庭  法　官　卓立婷
以上正本係照原本作成。
如對本判決上訴，須於判決送達後二十日內向本院提出上訴狀。
如委任律師提起上訴者，應一併繳納上訴審裁判費。　　　　　
中　　華　　民　　國　　111 　年　　8 　　月　　1 　　日
　　　　　　　　　            書記官  謝宛橙
附表：　
請求期間 不當得利之計算 原告黎中村部分（權利範圍為400分之5） 原告陳貴陽部分（權利範圍為200分之3） 備註 106年3月24日起至106年12月31日 80㎡×5,342.4×5％×（283/365）＝16,569 16,569×（5/400）＝207 16,569×（3/200）＝249 106年申報地價為5,342元/㎡ 107年1月1日起至107年12月31日止 80㎡×5,046.4×5％＝20,186 20,186×（5/400）＝252 20,186×（3/200）＝303 107年申報地價為5,046.4元/㎡ 108年1月1日起至108年12月31日止 80㎡×5,046.4×5％＝20,186 20,186×（5/400）＝252 20,186×（3/200）＝303 108年申報地價為5,046.4元/㎡ 109年1月1日起至109年12月31日止 80㎡×5,154×5％＝20,616 20,616×（5/400）＝258 20,216×（3/200）＝309 109年申報地價為5,154元/㎡ 110年1月1日起至110年12月31日止 80㎡×5,154×5％＝20,616 20,616×（5/400）＝258 20,616×（3/200）＝309 110年申報地價為5,154元/㎡ 111年1月1日起至111年3月23日止 80㎡×5,446.4×5％×（82/365）＝4,894 4,894×（5/400）＝61 4,894×（3/200）＝73 111年申報地價為5,446.4元/㎡ 合計  1,288 1,546  111年3月24日起至111年5月1日止 80㎡×5,446.4×5％×（39/365）＝2,328 2,328×（5/400）＝29 2,328×（3/200）＝35 111年申報地價為5,446.4元/㎡